臺灣高等法院刑事判決　　　　　　　　99年度上訴字第4235號
上　訴　人
即　被　告　林亨
選任辯護人　羅水明律師
上列上訴人即被告因違反公司法等案件，不服臺灣臺北地方法院
98年度訴字第1920號，中華民國99年10月27日第一審判決（起訴
案號：臺灣臺北地方法院檢察署98年度偵字第25037 號），提起
上訴，本院判決如下：
    主  文
上訴駁回。
    事  實
一、林志傑（另行審結）係址設新北市汐止區（原臺北縣汐止市
    ○○○路8號1樓之「生物鎵科技股份有限公司」（下稱生物
    鎵公司）之負責人，亦為商業會計法之商業負責人；林亨
    則係址設臺北市○○路20號4樓之「信維會計師事務所」之
    會計師兼所長，並負責生物鎵公司之稅務及財務報表查核簽
    證。緣民國95年8月間，生物鎵公司欲辦理增資新臺幣（下
    同）1,279萬7,500元登記，惟公司帳戶內欠缺現金，林志傑
    詢問林亨之意見，林亨明知生物鎵公司帳戶內並無股東
    所繳納之增資股款，乃與林志傑、代辦業者羅佩瑜（另行審
    結）、金主劉麗美（另案審結）、辦理增資登記會計審核之
    會計師楊恩賜（另案審結）等人共同基於公司應收之股款，
    股東並未實際繳納，而以申請文件表明收足而違反公司法、
    使公務員登載不實、及利用不正當方法，使財務報表發生不
    實之違反商業會計法之犯意聯絡，建議林志傑以調借款項作
    存款證明之方式辦理，並介紹林志傑與任職於代辦業者即全
    成事業股份有限公司（下稱全成公司）之羅佩瑜聯繫。林志
    傑則囑不知情之生物鎵公司會計員工丁曙明與羅佩瑜取得聯
    繫後，由羅佩瑜聯繫劉麗美提供短期借款予生物鎵公司作為
    驗資之資金證明，林亨則偕同林志傑依羅佩瑜指示，於95
    年8月16日至臺北國際商業銀行永春分行開設生物鎵公司之
    存款帳戶（帳戶號碼：0000000000000號），林志傑並將開
    戶之存摺交付劉麗美，囑咐隨行之公司會計丁曙明與劉麗美
    辦理相關利息給付事宜，並於翌日由生物鎵公司匯款42,300
    元予劉麗美作為利息費用。劉麗美取得上開存摺後，隨即填
    寫提、存款單，並於同年8月17日交付銀行櫃台辦理資金轉
    帳手續，乃分批將本件增資款1,279萬7,500元匯入上開銀行
    帳戶內，旋將存摺帶回影印，作為股款業經股東繳納之存款
    證明，並製作不實之生物鎵公司1,279萬7,500元之股東繳納
    股款明細表及公司增資登記資本額查核報告書，再由各項報
    表上蓋用公司及負責人印章，將資本額查核報告書工作底稿
    交給會計師楊恩賜簽章，旋將上開驗資之公司存摺內資金轉
    出，而未用於生物鎵公司之經營。嗣後劉麗美即將上開各種
    報表及會計師查核簽證之「存款證明」分別交予羅佩瑜，填
    製公司變更登記申請書，而以上開存摺影本及公司增資登記
    資本額查核報告書等申請文件，表明生物鎵公司應收股款均
    已收足，向主管機關經濟部中部辦公室申請增資變更登記，
    使該管承辦公務員審查認為形式要件均已具備，而核准變更
    登記，並登載於職務上所掌之公司登記簿，足以生損害於經
    濟部對於公司資本額審核之正確性及社會大眾之交易安全。
二、案經臺灣臺北地方法院檢察署檢察官自動檢舉偵查起訴。
    理  由
壹、程序部分
    按被告以外之人於審判外之言詞或書面陳述，除法律有規定
    者外，不得作為證據；又被告以外之人於審判外之陳述，雖
    不符合刑事訴訟法第159條之1至第159條之4之規定，但經當
    事人於審判程序同意作為證據，法院審酌該言詞陳述或書面
    陳述作成時之情況，認為適當者，亦得為證據；又當事人、
    代理人或辯護人於法院調查證據時，知有同法第159條第1項
    不得為證據之情形，而未於言詞辯論終結前聲明異議者，視
    為有前項之同意，刑事訴訟法第159條第1項及第159條之5分
    別定有明文。本判決下列認定事實所引用之卷證所有證據（
    供述、文書及物證等），均經依法踐行調查證據程序，檢察
    官、被告及辯護人均未主張排除前開證據能力，且迄於本院
    言詞辯論終結前均未表示異議，本院審酌前開證據資料製作
    時之情況，尚無違法不當及證明力明顯過低之瑕疵，其書證
    部分亦無刑事訴訟法第159條之4之顯有不可信之情況與不得
    作為證據之情形，且均與本案具關連性，認以之作為證據應
    屬適當，故揆諸上開規定，認上揭證據資料均有證據能力。
貳、實體部分
一、訊據被告林亨固供認其於95年8 月間擔任生物鎵公司之簽
    證查核會計師，且有將羅佩瑜之聯絡方式告知該公司負責人
    林志傑，並於95年8 月16日開車載林志傑、丁曙明至臺北國
    際商業銀行永春分行，惟矢口否認有何前開犯行，於原審辯
    稱：林志傑告知伊其公司有資金需求，需向人借錢，而伊友
    人羅佩瑜從事工商服務，有借錢之管道，故將羅佩瑜之聯絡
    方式告訴林志傑，由雙方逕行聯絡，其後之增資事宜伊並未
    參與。而95年8月16日當日係馬來西亞經貿團在君悅飯店舉
    行招商會，林志傑邀請伊一同前往，由伊開車，林志傑說公
    司會計丁曙明搭個便車，途中林志傑與會計下車去銀行辦點
    事情，伊並沒有下車，也不知辦什麼事情，辦好後伊與林志
    傑則去參加招商會云云；復於本院辯稱：生物鎵公司有關增
    資資本額的查核報告是全成做的，簽證部分是劉麗美作的，
    再由全成代打文件，是會計師楊恩賜簽的；伊是告訴他如果
    要伊簽，必須要債權轉增資，至於他有沒有請別的會計師簽
    增資部分，伊不是很清楚，查帳是我們小姐在查，帳面上伊
    只知道有增資，伊沒有懷疑是否違法云云。惟查：
(一)上開事實，業據證人即生物鎵公司負責人林志傑於偵查及原
    審證述明確（見98年度他字第1608號卷第112至113頁，原審
    卷第78至80頁），核與證人即金主劉麗美於原審證述其有跟
    全成公司等事務所配合，提供資金給事務所進行短期融資，
    並於於95年8月16日至臺北國際商業銀行永春分行，公司負
    責人有到場辦理開戶，伊取得存摺後將1,279萬7,500元匯至
    生物鎵公司之上開帳戶內等語相符（見原審卷第81至83 頁
    ），且有臺北國際商業銀行永春分行帳戶0000000000000 號
    自95年7月至95年11月之客戶歷史資料查詢明細表、臺北國
    際商業銀行永春分行帳戶0000000000000號於95年8月17日共
    存入新台幣1,279萬7,500元之存款憑條影本共9張、臺北國
    際商業銀行永春分行帳戶0000000000000帳戶於98年8月17日
    劉麗美填寫之取款憑條6張、公司基本資料查詢表、生物鎵
    公司變更登記申請書、股東繳納股款明細表、生物鎵公司95
    年8月11日董事會議事錄及董事會議簽到表、95年8月17日帳
    戶式資產負債表、公司增加登記資本額查核報告書、臺北國
    際商業銀行永春分行帳戶0000000000000號之存摺內頁影本
    、生物鎵公司變更登記表1份在卷可稽（見98年度他字第160
    8號卷第23、24至27、30至35、36至37、44、45至46、50至5
    2、57至59）。
(二)被告林亨雖否認證人林志傑前開證述之憑信性，惟查：
  1.案發時，證人林志傑係生物鎵公司之負責人，被告林亨則
    擔任生物鎵公司之簽證查核會計師，雙方具有相當之信任度
    ，且並無恩怨關係乙節，為被告林亨及證人林志傑所不爭
    執，衡情證人林志傑應無甘冒偽證罪之處罰而誣陷被告林
    亨之動機。又本件被告林志傑犯後自始坦承犯行（見98年度
    他字第1608號卷第65、96至97、112至113，原審卷第29頁背
    面），並非將自身一切責任推諉給專業之會計師即被告林
    亨，是證人林志傑亦無為脫免刑責而虛構事實之動機。
  2.證人林志傑於原審證稱：先前增資案的股款，各股東都有按
    時繳交，但我們公司從事生物科技的研發，因為研發是屬於
    燒錢的行業，所以有一些費用會先從股款中動支運用，所以
    要辦理增資時，因為錢已經動用，所以我們去問向我們承租
    辦公室的林亨會計師，問他要辦理增資時錢已經動用了，
    該怎麼辦理，林亨告訴我們應該要拿出支出的憑證作成資
    金報表送業管單位審核才可以辦理，但花費比較長的作業時
    間，並且建議我們，也可以使用變通的方法，花利息錢找金
    主幫忙調用款項，因為我們資金確實已經到位，與一般資金
    未到位，單純借款驗資的情況不同，所以伊考量可以順利完
    成驗資程序的目的，又不懂法律規定，所以就請林亨幫忙
    ，幫忙調度資金以供驗資，林亨就提供羅佩瑜的電話給伊
    等語（見原審卷第78頁）。而依據證人林志傑所證述已先挪
    用股款後該如何辦理增資，被告林亨所提出之上開兩種方
    式內容以觀，已具相當之實務專業性，足認證人林志傑所言
    非虛。
  3.證人林志傑於原審復證稱：伊已經不想傷害被告了，如果被
    告林亨完全不知情的話，為何被告在第一次偵查庭開庭前
    ，邀伊、羅佩瑜、廖春明、廖春明太太一起在全成公司開會
    協調，林亨、廖春明夫婦三人還要求伊一肩扛起，對所有
    的問題都回答不知道，並且告訴伊他們已經有這樣的經驗，
    而且還前後還開兩次協調會，當時羅佩瑜已經罹患癌症，在
    現場落淚等語（見原審卷第80頁背面）。就此，被告林亨
    則稱：伊印象中只有開一次協調會，當時只是希望林志傑能
    夠據實陳述而已云云（見原審卷第80頁背面）。準此，若被
    告林亨並無參與本案犯行，何以會與記帳業者即全成公司
    負責人、羅佩瑜一同召開協調會？又何需於協調會中要求證
    人林亨於應訴時應如何答辯？由此足認被告與記帳業者羅
    佩瑜等人間，確實就本案之犯行，有犯意之聯絡及行為之分
    擔。
  4.證人林志傑於檢察事務官偵查、原審證稱：本件伊匯款4萬
    多元給劉麗美做為利息，因為要看到利息，劉麗美才會借款
    給伊；伊於95年8 月15日收到信維事務所的明細單，要伊支
    付12,000元之增資代辦費用，公司的財務人員於8 月18日開
    立一張支票號碼為HA0000000、到期日為95年8月25日、抬頭
    為全成公司的支票，後來也有收到全成公司的發票，其中全
    成公司的地址與信維會計事務所的地指示一樣等語（見98年
    度他字第1608號卷第112至113頁），並提出匯款委託書1張
    、請款明細單2份、全成公司所開立之統一發票、支票簿頭2
    份為證（見98年度他字第1608號卷第114至117頁，原審卷第
    91至93頁）。觀諸請款明細單2份左上角，均以手寫記載「
    From信維」，佐以證人丁曙明於原審證稱：生物鎵公司委託
    給信維會計事務所辦理的相關業務，信維公司送過來的收據
    ，應該只有本件的增資代辦費用，是開全成會計事務所等語
    （見原審卷第86頁背面）。由此足認上開全成公司之請款明
    細單均應來自於信維會計師事務所，可徵被告與全成公司之
    羅佩瑜等人，應具有犯意之聯絡及行為之分擔，至為明確。
  5.此外，信維會計師事務所與全成公司地址均在臺北市○○路
    20號4 樓乙節，為被告所不爭執。而證人劉麗美復證稱：被
    告與全成公司是同一個辦公室，因伊有去過一次等語（見原
    審卷第118 頁背面）。由此亦足認兩者關係匪淺，佐以前述
    信維會計師事務所遞送全成公司請款明細表予生物鎵公司之
    事實以觀，應認被告林亨確實與全成公司羅佩瑜等人有本
    案犯意之聯絡及行為之分擔，至為明確。而被告亦供稱，生
    物鎵公司之會計簽證原則均係由其簽證，本件增資案非由其
    簽係因如果伊要接此案，會因此種以資金存入又存出係違反
    公司法而請他用債權轉增資的方式等語，惟此增資案由楊恩
    賜會計師簽證後，仍由被告負責生物鎵公司之會計簽證，亦
    為被告所是認，故可知被告顯然知悉林志傑以上開不法之方
    式辦理增資登記，為規避責任而僅將生物鎵公司增資案之會
    計簽證轉由他人負責。
  6.綜上，證人林志傑之證詞，具有相當之憑信性，應堪採信。
(三)至辯護人辯稱：被告林亨於95年8月16日載林志傑、丁曙
    明至臺北國際商業銀行永春分行，林志傑下車至銀行辦理開
    設生物鎵公司之存款帳戶時，證人丁曙明、劉麗美均證稱沒
    有看到林亨，足認證人林志傑所言不實云云（見原審卷第
    126頁背面）。惟查：
  1.被告確實搭載林志傑、丁曙明至臺北國際商業銀行永春分行
    之事實，為被告所不否認，其雖辯稱不知林志傑要做什麼，
    惟其亦供承在該停留約20至30分鐘，停在路邊等候，之後林
    志傑即一人上車，丁曙明自行搭公車離去等語，核與林志傑
    在該銀行辦理相關開戶事宜所需時間相符，依其係林志傑所
    經營生物鎵公司之會計師且與林志傑就增資乙事已有所討論
    ，其空言辯稱不知林志傑當時下車至銀行做何事，即與事理
    不符，且查證人劉麗美固於原審證稱：伊對在庭的被告林
    亨沒有印象，亦沒有於95年8月16日生物鎵公司在台北商銀
    永春分行開戶時跟林亨打招呼等語（見原審卷第81至83頁
    ），惟證人劉麗美復證稱：伊因提供資金給公司開戶登記或
    增資登記而被起訴的公司高達92間，伊係接受事務所之委託
    ，辦理短期融資給事務所，再由事務所接受公司委託去處理
    ，伊都是按照事務所指示辦理；一般公司負責人至銀行辦理
    開戶時，伊一定會到場，如果事務所人員沒有辦法到場，事
    務所會打電話告訴伊負責人已經到，伊就到服務台去，然後
    很敏感會知道那個時間而且知道那個人；另一種情形係事務
    所的人當仲介，並在場陪同開戶，另在伊眾多配合的事務所
    當中，有一家叫全成公司等語（見原審卷第81至83頁）。由
    此可知，證人劉麗美僅係金主，主要係由辦理登記之代辦公
    司或事務所相關人員負責聯繫公司負責人、金主見面，故其
    未必會與被告林亨認識，是證人劉麗美上開證詞，亦難採
    為有利被告林亨之認定。
  2.至證人丁曙明於原審證稱：開戶時，伊的印象中林亨沒有
    一起進入銀行，但時間太久伊無法確定；伊不認識劉麗美，
    開戶的時候，伊沒有印象有無見到劉麗美，伊記得現場有一
    位小姐，但是不是今日在庭的劉麗美，伊不知道等語（見原
    審卷第84頁）。爰審酌生物鎵公司於銀行開戶當日，劉麗美
    確實有在現場，證人證人丁曙明卻表示沒有印象，由此足認
    證人丁曙明應係因事隔太久而無法確認被告劉麗美、林亨
    是否有進入銀行，是證人丁曙明之上開證詞，亦難作為有利
    於被告之認定，附此敘明。
(四)辯護人復辯稱：臺北國際商業銀行永春分行騎樓根本無法停
    車，故證人林志傑證述95年8月16日其開車停在騎樓所言不
    實，並提出現場照片2紙為證（見原審卷第124頁背面）。惟
    查，證人林志傑於原審證稱：時間太久，當時林亨的車子
    好像停在騎樓那裡等語（見原審卷第79頁）。爰審酌被告林
    亨確實有開車載林志傑至銀行，至於車子停哪裡，並非本
    案之重要事實，加以事隔數年，證人林志傑未必印象深刻，
    自無法據此即全盤否定證人林志傑前開證述之憑信性，且被
    告亦坦承曾停於該處路邊等候，業如前述，是此部分之辯護
    意旨，亦尚難憑採。
(五)至被告林亨與金主劉麗美或承辦會計師楊恩賜彼此間，固
    無證據證明彼此認識，而無直接之犯意聯絡，然被告林亨
    應知悉此種犯罪類型必有金主及會計師之存在，仍建議有犯
    意聯絡之負責人林志傑與代辦業者羅佩瑜聯繫，進而透過有
    犯意聯絡之代辦業者羅佩瑜與金主、會計師聯繫，而完成本
    案犯行，被告與金主劉麗美及會計師楊恩賜間，仍應論以共
    同正犯，附此敘明。
(六)至證人林志傑於偵審中就自己犯行部分認罪，並供稱本案生
    物鎵公司辦理增資之資金實已到位，但因有需求而先行挪用
    ，嗣後才辦理增資登記等語。按公司法第9 條第1 項立法原
    意，在於防止虛設公司及防範經濟犯罪之發生，且落實公司
    之「資本充實」、「資本恆定」等原則，不容公司負責人隨
    意流用、挪用、調度款項，使公司之資本陷於不穩定、不確
    定狀態。是只須公司設立或增資時，帳戶內並無應收之股款
    ，而公司負責人以申請文件虛偽表明收足者，即已成立。是
    否為事先挪用，亦無證據證明。故證人林志傑擔任生物鎵公
    司之負責人，於生物鎵公司辦理增資登記時，其公司帳戶內
    股款不足，而以借資方式申請文件表明收足之行為，足證其
    違反上開公司之「資本充實」、「資本恆定」等原則，是此
    部分犯行明確，附此敘明。
(七)綜上，被告林亨明知生物鎵公司帳戶內並無股東所繳納之
    增資股款，仍建議林志傑與代辦業者即全成公司之羅佩瑜聯
    繫，以向金主短期借款之方式作為驗資之資金證明，被告林
    亨復於95年8 月16日陪同林志傑至至臺北國際商業銀行永
    春分行辦理公司開戶，嗣又由信維會計師事務所遞送全成公
    司之增資代辦費請款明細表2 份予生物鎵公司請款等情，至
    為明確。是本案事證已臻明確，被告林亨前開所辯，均不
    足採信，其犯行應堪認定。
二、論罪科刑
(一)衡諸公司法第9 條第1 項規定之立法意旨，乃係基於公司資
    本為公司經濟活動及信用之基礎，故除公司於設立時，於章
    程應載明公司之資本額，其後如須增資，亦須經嚴格之程序
    ，此即資本不變之原則，此外，公司在設立時並應收足相當
    於資本額之現實財產（資本確定原則），且於設立後，以至
    解散前，亦皆應力求其保有相當於資本之現實財產（資本維
    持原則），則為防止虛設行號，以亳無資產基礎之公司從事
    營業，損害一般債權人，乃有上開公司負責人應確實將應收
    之股款收足，且不得於收足股款後又將股款發還股東或任由
    股東收回之規定，藉以維持公司資本之鞏固。本件證人林志
    傑為生物鎵公司之負責人，並實際負責經營該公司業務，自
    屬公司法第8 條之負責人，亦為商業會計法第4 條規定之商
    業負責人。被告林亨明知公司帳戶內並無股東繳納支增資
    股款，而夥同代辦業者等人以申請文件表明收足，使經濟部
    之公務員登載於職務上所掌之公文書，自足以生損害於經濟
    部對公司管理之正確性。是核被告林亨所為，係犯公司法
    第9條第1項股東未實際繳納股款，而以申請文件表明收足罪
    、商業會計法第71條第5款利用不正當方法，致使財務報表
    發生不實之結果罪及刑法第214條使公務員登載不實文書罪
    。
(二)被告林亨就前開犯行，與生物鎵公司負責人林志傑、代辦
    業者即全成公司之羅佩瑜、金主劉麗美、會計師楊恩賜間，
    有犯意聯絡與行為分擔，依刑法第28條、第31條第1 項之規
    定，為共同正犯。被告林亨雖非生物鎵公司之負責人、主
    辦或經辦會計人員或受託代他人處理會計事務之人員（被告
    林亨雖為生物鎵公司之簽證會計師，但就該本增資登記案
    並非受託承辦之會計人員），然被告林亨與生物鎵公司公
    司負責人林志傑及全成公司之羅佩瑜，有犯意聯絡與行為分
    擔，其就前開公司法第9條第1項前段、商業會計法第71條第
    5款之犯行，應依刑法第31條第1項規定，論以共同正犯，另
    就使公務員登載不實罪部分，應依刑法第28條之規定，論以
    共同正犯。
(三)被告林亨前開所犯之3 罪名，就被告而言，僅有自然行為
    概念之一行為，且係基於一個意思決定為之（即辦理公司增
    資登記），自應評價為一個犯罪行為，所犯上開3 罪之構成
    要件並不相同，屬一行為觸犯數罪名之想像競合犯，應依刑
    法第55條規定，分別從較重之公司法第9條第1項處斷（最高
    法院96年度第7次刑事庭會議決議意旨參照）。
(四)刑法第31條第1 項雖有規定就非前開公司負責人之被告林
    亨得減輕其刑，然參以被告林亨乃身為會計師，對於公司
    資本維持、資本不變原則重要性，知之甚詳，卻在林志傑辦
    裡生物鎵公司增資登記時，未盡其專業之本分，反建議以臨
    時借貸充任，影響社會交易安全，尚無援引前開規定減輕其
    刑之必要，附此敘明。
三、原審審理結果，認被告罪證明確而適用公司法第9條第1項、
    商業會計法第71條第5款及刑法第214條，並審酌公司法規定
    公司申請辦理增資時，需經股東繳足股款並經驗資認可之意
    旨，其理由乃透過主管機關之監督以保障社會大眾利益及交
    易安全，若公司增資所需之股款資本非由股東繳交，卻係出
    自貸借所得，則該公司自身無異無任何資財可言，嚴重危害
    交易安全。而被告林亨身為生物鎵公司之財務報表簽證會
    計師，明知林志傑欲辦理增資而無法實際向股東收足公司應
    收之增資股款，亦無法依合法之債權轉增資方式取得增資，
    竟介紹金主供林志傑以虛偽存入股款之手法，逕以不實文件
    表明已收足，未收足之股款金額，對於主管機關工商管理之
    正確與否及社會大眾對於公司登記之信賴，影響非輕，且事
    後為其掩飾而為其簽證時未予查證，亦未表明不同意見，本
    案查獲係經林志傑承認後復否認犯行並要其一肩扛罪，本應
    重懲，惟念及被告未曾受有期徒刑以上刑之宣告，有臺灣高
    等法院被告全國前案紀錄表在卷可稽，素行尚佳，併參酌其
    犯罪之動機、目的、手段等一切情狀，量處有期徒刑8 月。
    又被告犯罪時間在96年4月24日以前，且無中華民國九十六
    年罪犯減刑條例所定不得減刑之情，是依同條例第2條第1項
    第3款、第7條、第9條規定減其宣告刑二分之一，併諭知易
    科罰金折算標準，核無認定事實錯誤、量刑瑕疵或違背法令
    之情形，其結論尚無不合。被告上訴猶執陳詞否認犯行，指
    摘原判決不當云云，為無理由，應予駁回。
據上論斷，應依刑事訴訟法第368條，判決如主文。
本案經檢察官鄭富銘到庭執行職務。
中    華    民    國    100   年    2     月    17    日
                  刑事第十一庭      審判長法  官  許宗和
                                          法  官  潘進柳
                                          法  官  沈君玲
以上正本證明與原本無異。
如不服本判決，應於收受送達後10日內向本院提出上訴書狀，其
未敘述上訴之理由者並得於提起上訴後10日內向本院補提理由書
（均須按他造當事人之人數附繕本）「切勿逕送上級法院」。
                                          書記官  彭于瑛
中    華    民    國   100    年    2     月    17    日